【裁判字號】    90,判,2327
【裁判日期】    901207
【裁判案由】    商標異議
【裁判全文】
最  高  行  政  法  院  判  決                    九十年度判字第二三二七號
    原      告  英商．蘇格蘭威士忌酒協會
    代  表  人  甲○○○○
    訴訟代理人  謝樹藝律師
    被      告  經濟部智慧財產局（承受原經濟部中央標準局業務）
    代  表  人  陳明邦
右當事人間因商標異議事件，原告不服行政院中華民國八十九年一月十日台八十九訴
字第○○七二九號再訴願決定，提起行政訴訟，本院判決如左：
    主  文
原告之訴駁回。
訴訟費用由原告負擔。
    事  實
緣關係人美商．美國聯合蒸餾酒公司於民國八十六年十月四日以「GREAT GLEN」商標
，指定使用於商品及服務分類表第三十三類之酒（啤酒除外）商品申請註冊，經被告
審查核准，列為審定第八二四九五八號商標。嗣原告以其違反行為時商標法第五條、
第三十七條第六款規定，對之提出異議。案經被告為異議不成立之審定，發給中台異
字第八八○一五一號商標異議審定書。原告不服，提起訴願、再訴願，均遭決定駁回
，遂提起行政訴訟，茲摘兩造訴辯意旨如次：
原告起訴意旨略謂：一、一再訴願決定中，並未對原告之訴願、再訴願理由中之陳述
主張，加以審酌並敘明不採之理由，顯有欠缺理由之違法。分述如下：（一）「GLEN
」與「GREAT GLEN」構成高度近似：「GLEN」與系爭「GREAT GLEN」一詞固有一字與
兩字之差別。但「GLEN」係「GREAT GLEN」之主要部分，依行政院核定之「商標近似
審查基準」規定，與「GLEN」一詞已構成近似，行政院違反其核頒之前開審查基準，
維持並引用被告之理由，顯係違法。（二）就各字辭典中之解釋應合併綜覽參酌之：
原告業已引據各辭典中對「GLEN」一詞所作解釋，以供被告參酌，而被告所引用之大
陸簡明英漢辭典、遠東英漢大辭典、牛津當代大辭典，或因限於篇幅及編輯目的，或
因重點取捨不同，難免有詳細或簡略之差別。且被告所引用之牛津當代大辭典中已詳
細說明了「GLEN」一詞之來源，並有圖示及「Gl en Plaid」，「Glencoe」，「Glen
Lyon」，「glengarry 」等名詞之解釋，在在指明「GLEN」一詞之來源及意涵，皆係
出自蘇格蘭。訴願決定機關對上述重要解釋，未置一詞，亦未說明不採信之理由，僅
以某些辭典中未單獨詳列「GLEN」一詞，即對該等辭典中其他密切相關之字詞解釋，
略而不論。（三）維新書局之外國地名辭典，尚非權威性外國地名之大全，該辭典編
纂之內容條目實不足以作為放諸四海皆準之依據：正如台灣人熟知高雄古名「打狗」
，基隆為「雞籠」，萬華為「艋舺」等等，但在許多中文字辭典中，卻皆查不到。又
縱使某些字辭典上僅載明某些解釋，而未予詳列，亦不表示該詞彙並無該等重要之意
義，亦不能因此否定其意涵來源。系爭「GREAT GLEN」外文中之「GLEN」一詞與上開
舉例全然相同。況於多件辭典中，已詳細解釋其字源，複合詞之使用情形及各種歷史
涵義。縱被告所引之大陸簡明英漢辭典等之中，亦有「GLEN」一詞，僅未予進一步闡
明而已，要無因某些辭典未予進一步解釋，而其他辭典所為之詳細解釋即予以否定之
理。（四）「GLEN」一詞係源自英國蘇格蘭地區：以「GLEN」為字首之地名，全部分
佈在英國及以前之英國殖民地，如美國、加拿大、澳洲等地，由此足證「GLEN」一詞
係源自英國蘇格蘭地區，而由其殖民者帶到所謂之新世界沿用下來。此為「GLEN」一
詞來源之明證。惟蘇格蘭生產之威士忌酒產品具有世界領導地位，早已在消費者心目
中奠定一種特殊的代表性，「蘇格蘭威士忌」與其他威士忌在價格、形象、品質上已
有一定之區隔。是以若將「GREAT GLEN」此一強烈蘇格蘭意涵之名稱，使用在非蘇格
蘭酒廠生產之其他威士忌上，即足以引起混淆誤認，使消費者誤認系爭商標申請人之
威士忌乃出自蘇格蘭，殊有不妥。（五）前此有其他國家酒商註冊使用包含「GLEN」
之商標，係屬錯誤不當之許可：固有國外廠商已「GLEN」為商標圖樣一部分而申請註
冊，但被告向來主張「個案拘束原則」，況且以「GLEN」為商標圖樣一部分申請註冊
者，多係英國蘇格蘭威士忌酒商，自無引起消費者混淆誤認之虞。少數一、二申請人
為其他國家酒商者，乃不妥適之許可也。（六）被告及原決定機關以維新書局之外國
地名辭典為唯一依據，否定「GREAT GLEN」一詞之意義，係屬錯誤不當：蓋如前述，
維新書局之該辭典，並非權威性的外國地名大全，亦非國家或學術機構所編纂，其內
容之取捨，編纂範圍之廣狹，資料蒐集之偏廢，俱無放諸四海之權威性。若以該外國
地名辭典未予詳載，即一律否認之，未免以偏概全。被告認定「GREAT GLEN」為一大
峽谷之名稱，但通常又稱「GREAT MORE」「GLENMORE ALBIN」，並認定「可見其或許
僅係蘇格蘭當地之稱呼」云云。由上述可知，原告所提出之資料被告亦多予以引用，
僅其詮釋不妥也。又被告及原決定機關已肯認「GREAT GLEN」乃一大峽谷之名稱，此
一名稱又係蘇格蘭當地之稱呼。惟因「GREAT GLEN」之名稱著名，蘇格蘭人又給了它
兩個別名。正如中國古代知識分子皆有「字」及「號」，例如大詩人李白，字太白，
後人奉為詩仙。被告及原決定機關卻認為因「GREAT GLEN」有別名，故其本名不存在
，其推論不妥適。（七）、更且被告既已肯認「GREAT GLEN」為蘇格蘭之稱呼，足證
其已確定「GREAT GLEN」一詞為富含蘇格蘭意涵之名稱，則縱不依商標法第五條規定
，亦應依三十七條第一項第六款之規定核駁系爭商標之申請。蓋系爭商標申請人係一
美商公司，將該商標指定使用於包括威士忌在內之商品上，又未指明威士忌部分，僅
用於蘇格蘭威士忌上，自有引起大眾混淆誤認，以為其威士忌之產地為蘇格蘭之虞。
系爭商標申請人之所以選擇「GREAT GLEN」作為其威士忌酒之標示，顯然有其商業上
之考慮。且可合理推論，該申請人充分認知「GREAT GLEN」之價值及所代表之蘇格蘭
意涵，被告及原決定機關未慮及此，將系爭商標「GREAT GLEN」分別觀察，復未能交
叉綜覽商標法第五條及第三十七條第一項第六款規定間之互補及適用，原處分顯不妥
適。二、原告反覆陳明者，乃在於並非某些辭典未詳載「GLEN」或「GREAT GLEN」一
詞之解釋，即可否定該詞係蘇格蘭之特別用語，且係富含蘇格蘭意涵之名稱之事實。
以此一名稱使用於非蘇格蘭酒商產製之一般威士忌酒上，將導致公眾混淆誤認其產地
為蘇格蘭，而使公眾受到損害。況且，系爭商標早已由蘇格蘭酒廠「Campbell & Cla
rk Limited」及「Glentromie Distillery Co. 」分別製造銷售，前者之產品更由津
津股份有限公司代理在台銷售。此等事證，應請一併審酌，以免造成蘇格蘭原廠之威
士忌反而無法在台銷售，實非消費大眾之福。三、中華民國正積極尋求加入世界貿易
組織（WTO），則WTO所訂定之相關國際規範，亦必為中華民國所重視。依 WTO TRIPS
協定第二十三條（二）項規定：「若含酒精飲料非產自某一地區，則禁止使用該地區
之地理名稱作為註冊商標」。而同一協定第二十二條（１）項則對所謂地理名稱（徵
候）（geographical indication ）加以定義如下：「係指某一產品產自某會員國之
某一特定區域，而該產品之品質、聲譽或其他特色係歸因於其地理來源。」明顯地該
地理名稱（徵候）都是當地的名字。本件中，原告已反覆陳明「GREAT GLEN」一詞，
確係蘇格蘭的地理名稱，且代表英國的該特定地區（位於蘇格蘭境內），而該地區又
是蘇格蘭威士忌酒釀造的產地之一。在此情形下，本件系爭商標殊不應准其註冊。否
則嗣後中華民國加入WTO之後，因為受到TRIPS協定之拘束，亦應將系爭商標撤銷或評
定為無效。凡此尚請本院審酌以符合商標法及國際協定之規範意旨也。四、綜據上述
，請將原處分及一再訴願決定均予撤銷等語。
被告答辯意旨略謂：一、按商標圖樣「有使公眾誤認誤信其商品之性質、品質或產地
之虞者」，不得申請註冊，為本件商標異議審定時商標法第三十七條第六款所規定。
惟其適用係指商標本身有使人誤認其所表彰之商品之性質、品質、產地而言。本件系
爭審定第八二四九五八號「GREAT GLEN」商標圖樣上之外文「GREAT GLEN」，與原告
所謂「蘇格蘭峽谷」之外文「GLEN」究屬有別，且外文「GLEN」之意義雖於部分辭典
中指明係「蘇格蘭峽谷」之意，但於我國出版暢銷之遠東英漢大辭典、大陸簡明英漢
辭典及牛津當代大辭典等部分英漢辭典中，僅記載為「峽谷、幽谷」之意而已，並非
逕予指明係「蘇格蘭峽谷」，且查牛津高級英英、英漢雙解辭典對「GLEN」之解釋為
narrow valley ，即峽谷、幽谷之意，另維新書局出版之外國地名辭典，亦無詳載，
又藍燈書屋辭典上對「GLEN」之解釋，一為a small,narrow,secluded valley，另一
為a male or female given name ，均無專指蘇格蘭地區的峽谷之意，足證外文「GL
EN」用語，並非完全專指「蘇格蘭峽谷」，且以該外文為字首之地名，於世界各地亦
不在少數，則外文「GLEN」之意義可為一般峽谷之代稱。又國內外廠商亦有以「GLEN
」作為商標圖樣之一部分申請註冊者，則關係人雖係美商公司，其以外文「GREAT GL
EN」作為系爭商標圖樣申請註冊，並指定使用於酒（啤酒除外）商品上，尚難謂有使
消費者誤認誤信其商品乃係蘇格蘭製酒業者所產製，而對其商品之性質、品質、產地
發生誤認誤信之虞，自無首揭法條規定之適用。二、次按「商標所用之文字、圖形、
記號、顏色組合或其聯合式，應足以使一般商品購買人認識其為表彰商品之標識，並
得藉以與他人之商品相區別」亦為本件商標異議審定時商標法第五條所明定。查本件
原告固主張系爭商標之「GREAT GLEN」係蘇格蘭之著名峽谷名稱，乃一地理名詞，不
具備特別顯著性云云；惟就其檢送之「蘇格蘭地名索引」及「蘇格蘭百科全書」部分
資料觀之，該一大峽谷通常之名稱為「GREAT MORE」或「Glenmore Albin」，況一般
英漢字典上亦無外文「GREAT GLEN」之解釋，可見其或許僅係蘇格蘭當地之稱呼，非
為一般消費者所習知之地理名詞。從而本件審定第八二四九五八號「GREAT GLEN」商
標之申請註冊，指定使用於酒（啤酒除外）商品上，客觀上難謂不足以使一般商品購
買人認識其為表彰商品之標識，並得藉以與他人之商品相區別，具有商標之識別作用
，自得申請註冊，應無前揭法條規定之適用。請駁回原告之起訴等語。
    理  由
按商標所用之文字、圖形、記號、顏色組合或其聯合式，應足以使一般商品購買人認
識其為表彰商品之標識，並得藉以與他人之商品相區別，為商標法第五條第一項所規
定。次按商標圖樣有使公眾誤認誤信其商品之性質、品質或產地之虞者，不得申請註
冊，固為商標法第三十七條第六款所規定，惟該款規定意旨在維護公平競爭秩序，以
商標本身有使人誤認其所表彰之商品性質、品質或產地而購買之虞，始有適用。本件
關係人美商˙美國聯合蒸餾酒公司於民國八十六年十月四日以「GREAT GLEN」商標，
指定使用於商品及服務分類表第三十三類之酒（啤酒除外）商品申請註冊，經被告審
查核准，列為審定第八二四九五八號商標。嗣原告以其違反行為時商標法第五條、第
三十七條第六款規定，對之提出異議。被告以系爭審定第八二四九五八號「GREAT GL
EN」商標圖樣之外文GREAT GLEN與原告所稱蘇格蘭峽谷之外文GLEN究屬有別，且外文
GLEN於遠東英漢大辭典、大陸簡明英漢辭典及牛津當代大辭典等辭典中，僅為峽谷、
幽谷之意，並非指明係蘇格蘭峽谷，牛津高級英英、英漢雙解辭典對 GLEN 之解釋為
narrow valley ，即峽谷、幽谷之意，另維新書局出版之外國地名辭典，亦無詳載，
又藍燈書屋辭典上對GLEN之解釋，一為a small,narrow,secluded valley，另一為 a
male or female given name ，均無專指蘇格蘭地區之峽谷之意，足證外文GLEN並非
專指蘇格蘭峽谷，且以該外文為字首之地名，於世界各地不在少數，則外文GLEN可為
一般峽谷之代稱，況國內外廠商亦有以GLEN作為商標圖樣之一部分申請註冊者，關係
人雖係美商公司，其以外文GREAT GLEN作為系爭商標圖樣申請註冊，指定使用於酒（
啤酒除外）商品，尚難謂有使消費者誤認誤信其商品係蘇格蘭製酒業者所產製，而對
其商品之性質、品質、產地發生誤認誤信之虞，無商標法第三十七條第六款規定之適
用。又維新書局出版之外國地名辭典，並無外文GREAT GLEN之詳載，縱有原告稱 GRE
AT GLEN 為蘇格蘭大峽谷之意，惟就其檢送之蘇格蘭地名索引及蘇格蘭百科全書部分
資料觀之，該大峽谷通常之名稱為GREAT MORE或Glenmore Albin，況一般英漢字典上
亦無外文GREAT GLEN之解釋，可見其或許僅係蘇格蘭當地之稱呼，非為一般消費者所
習知之地理名詞，系爭商標指定使用於酒（啤酒除外）商品，難謂不足以使一般商品
購買人認識其為表彰商品之標識，並得藉以與他人之商品相區別，具有商標之識別性
，無商標法第五條規定之適用，乃為異議不成立之審定，一再訴願決定遞予維持，揆
諸首揭規定及說明，均無違誤。原告雖訴稱系爭商標圖樣之外文GREAT GLEN，牛津當
代大辭典已說明GLEN之來源，係出自蘇格蘭，系爭商標圖樣上之外文「GLEN」，係專
指「蘇格蘭地區的峽谷」而言，並早已普遍使用於地名上，消費者對以「GLEN」為首
之商標，已然成為「蘇格蘭威士忌酒」之代名詞，是以若將「GREAT GLEN」此一強烈
蘇格蘭意涵之名稱，使用在非蘇格蘭酒廠生產之其他威士忌上，即足以引起混淆誤認
，使消費者誤認系爭商標申請人之威士忌乃出自蘇格蘭，依商標法第五條、第三十七
條第一項第六款規定，應核駁其商標註冊之申請云云。惟查依遠東英漢大辭典、大陸
簡明英漢辭典及維新書局出版之外國地名辭典所載，「GLEN」並非專指蘇格蘭峽谷；
另查牛津當代大辭典，其對GLEN之解釋為marrow vally，即峽谷、幽谷之意，又美國
藍燈書屋辭典上對GLEN之解釋，一為a small,narrow secluded vally，另一為amale
or female given name，均無專指係蘇格蘭地區峽谷之意，業如前述，足見該用法並
非常見。再者，製造蘇格蘭威士忌酒業者以含有GLEN為字首之外文為其品牌名稱，如
GLEN VEGAN、 GLEN UNION、Glenugie 、GLENURY-ROYAL 、GLENTURRET、THE GLENTR
ESS、G LEN TAUCHERS、GLEN STUART、GLEN STEWART、GLENSTAF等，無一單獨以GLEN
作為品牌名稱，而系爭商標圖樣之外文為GREAT GLENL ，與之並不相同，況GLEN係一
般峽谷、幽谷之意，即難遽認GLEN一字具有蘇格蘭地區之特色，而足為蘇格蘭威士忌
酒之代名詞。關係人以外文GREAT GLEN作為系爭商標圖樣申請註冊，指定使用於酒商
品，尚難謂有使消費者誤認誤信其商品乃係蘇格蘭製酒業者所產製，進而對其商品之
性質、品質、產地發生誤認誤信之虞。至原告所稱系爭商標早已由蘇格蘭酒廠「Camp
bell & Clark Limited」及「Glentromie Distillery Co. 」分別製造銷售，前者之
產品更由津津股份有限公司代理在台銷售乙節，姑不論其主張是否實在，惟原告並未
敘明該蘇格蘭酒廠之商標何時使用？是否早於系爭商標使用？有無在我國註冊？其與
原告主張系爭商標有商標法第三十七條第六款之情形，究有何關聯？均未據原告陳明
。況原告於異議時亦未就此部分主張，其未經被告審酌，本院無從審理，尚不得遽認
系爭商標有商標法第三十七條第六款之適用。又GREAT GLEN既非地理名詞，關係人以
之為系爭商標指定使用於酒（啤酒除外）商品，難謂不足以使一般商品購買人認識其
為表彰商品之標識，並得藉以與他人之商品相區別，具有商標之識別性。原告前揭主
張均不足採，其起訴為無理由，應予駁回。
據上論結，本件原告之訴為無理由，爰依行政訴訟法施行法第二條、行政訴訟法第九
十八條第三項前段，判決如主文。
中    華    民    國      九十      年      十二      月      七        日
                    最 高 行 政 法 院  第 三 庭
                                審 判 長 法  官      徐  樹  海
                                         法  官      黃  合  文
                                         法  官      吳  明  鴻
                                         法  官      鄭  淑  貞
                                         法  官      林  家  惠
右  正  本  證  明  與  原  本  無  異
                                         法院書記官  阮  桂  芬
中    華    民    國      九十      年      十二      月      七        日


司法院資訊處製作；財團法人民間司法改革基金會備份。
